【裁判字號】    96,訴,581
【裁判日期】    970731
【裁判案由】    確認買賣關係不存在
【裁判全文】
臺灣新竹地方法院民事判決               96年度訴字第581號
原      告  丙○○
法定代理人  乙○○
訴訟代理人  甲○○
被      告  丁○○○
            庚○○
            己○○
            戊○○
                        2樓
上列四人共同
訴訟代理人  張績寶律師
複代理  人  白裕棋律師
上列當事人間確認買賣關係不存在等事件，本院於民國97年6月
17日辯論終結，判決如下：
    主      文
原告之訴駁回。
訴訟費用由原告負擔。
    事實及理由
一、原告主張：
（一）緣坐落新豐鄉○○段二十地號、二十三地號土地所有權全
      部，及坐落上開二十地號土地上之同段三建號建物（門牌
      號碼為新竹縣新豐鄉坑子口三六０號），暨坐落上開二十
      三地號土地上之同段四建號建物（門牌號碼為新竹縣新豐
      鄉坑子口三五八號）所有權全部（上開不動產，以下簡稱
      系爭不動產），原為原告之祖父即訴外人溫阿上所有，被
      告丁○○○為原告之祖母，惟被告丁○○○竟利用溫阿上
      於九十二年間因中風意識不清，無法言語之情況下，未經
      溫阿上之同意，並冒用溫阿上之名義，以所謂贈與之原因
      ，擅行將系爭不動產辦理移轉登記至其個人名義之下，嗣
      被告丁○○○並於九十四年三月三日復分別與被告庚○○
      、己○○、戊○○以假買賣之方式，而將系爭不動產，其
      中之前述二十地號土地及三建號建物之所有權全部，於同
      年四月二十日辦妥所有權移轉登記予被告庚○○，就其中
      之前述二十三地號土地及四建號建物所有權應有部分均各
      二分之一，於同日亦辦妥所有權移轉登記予被告己○○、
      戊○○名下，而因原告之父溫浩緯原亦為溫阿上之繼承人
      之一，就溫阿上於九十二年六月十七日死亡時，所遺留之
      財產即系爭不動產原亦享有繼承權，卻因被告丁○○○上
      開擅自過戶移轉系爭不動產至其個人名下之行為而受到侵
      害，而溫浩緯嗣於九十三年四月二十七日死亡，原告為溫
      浩緯之繼承人，自得因此輾轉而取得對溫阿上所留系爭不
      動產之繼承權，惟卻因被告丁○○○上開擅自移轉系爭不
      動產所有權之行為，致原告之繼承權利受到侵害。
（二）被告庚○○、己○○、戊○○分別於九十四年三月三日就
      前述不動產，與被告丁○○○間成立之不動產買賣契約，
      乃均係通謀虛偽意思表示而無效，此因被告庚○○、己○○及戊○○三人與原告之父溫浩緯，均因認知系爭不動產
      屬溫阿上所留下之遺產，故該三名被告與原告之父溫浩緯
      ，乃於九十三年四月五日就包括系爭不動產遺產及門牌本
      為新豐鄉坑子口三六一號房屋所坐落之基地（為空地）之
      分配，簽訂有分配財產之協議，當時渠等約定、同意以抽
      籤方式來分配上開財產，嗣原告之父抽得其中之前述二十
      地號土地及其上之三建號建物，並依約補償予抽到前述新
      豐鄉坑子口三六一號房屋所坐落之基地（為空地）之被告
      己○○新台幣（下同）三十萬元，被告己○○亦收受該金
      額，且被告丁○○○就上開被告兄弟間之抽籤分配財產以
      及原告父親補償三十萬元予被告己○○之事宜於當時均已
      知悉並同意，則被告等人既均已於九十三年四月間知悉系
      爭不動產之分配、歸屬情形，其等自不可能嗣後再就系爭
      之不動產出現前述之買賣，參以該等買賣未有價金之資金
      流向，且依被告等在法庭上針對法官有關該等買賣之價金
      約定數額及價金給付之方式及情形之詢問，其等買賣雙方
      所述內容有所不合之情事，均可見被告等所稱之就系爭不
      動產之買賣，乃係其等間之通謀虛偽意思表示下所為之假
      買賣，實際上被告丁○○○係以無償贈與之方式將系爭不
      動產移轉登記至其餘被告名下，是依民法第八十七條之規
      定，當可確定被告間就系爭不動產所為如前述之買賣，其
      等間之買賣關係並不存在，該等買賣之意思表示乃係無效
      之意思表示。
（三）又訴外人溫阿上因中風自九十一年十二月十日起即開始住
      院，且當時其幾無意識，也無法講話、表達，語言神經喪
      失，大都由本件原告之法定代理人負責照顧他，其後間病
      情雖然稍有改善，然其意識仍屬不佳，且仍然均無法言語
      表達，嗣於九十二年三、四月間即又住院，並於同年六月
      十七日死亡。且於九十一年間溫阿上尚未住院而意識清楚
      且能表達時，其曾向本件原告之法定代理人表示其與被告
      丁○○○間之夫妻感情不佳，又擔心不動產若給被告丁○○○，會被其賭六合彩賭輸掉，故其不會將不動產給被告
      丁○○○，而要留給兒子們等情，準此，可認溫阿上於九
      十二年間，不可能會有將系爭不動產贈與予被告丁○○○
      所有之該贈與之意思表示，故該等贈與應係被告丁○○○
      個人所虛構，事實上於訴外人溫阿上與被告丁○○○之間
      ，就系爭不動產之前述之贈與關係應係不存在的。
（四）依前所述，被告間就系爭不動產如前所述所虛構之買賣，
      及被告丁○○○與溫阿上間就系爭不動產之贈與關係，既
      均屬不存在，且侵害到原告就系爭不動產之繼承權，則系
      爭不動產就前述因買賣關係所為之所有權移轉登記，原告
      自可依民法第一百十三條及二百四十二條之規定，代位被
      告丁○○○請求其餘被告塗銷所有權移轉登記，而就系爭
      不動產如前所述之因贈與原因所為之所有權移轉登記予被
      告丁○○○部分，原告可依民法第一百八十四條第一項侵
      權行為損害賠償之規定，訴請被告丁○○○塗銷其之所有
      權移轉登記。原告爰【先位聲明】請求：１、確認被告丁○○○與被告庚○○間，於九十四年三月三日就前述二十
      地號土地及三建號建物所為之買賣關係不存在；確認被告
      丁○○○與被告己○○間，於九十四年三月三日就前述二
      十三地號土地及四建號建物之所有權應有部分均二分之一
      ，所為之買賣關係不存在；確認被告丁○○○與被告戊○○間，於九十四年三月三日就前述二十三地號土地及四建
      號建物之所有權應有部分均二分之一，所為之買賣關係不
      存在；２、確認被告丁○○○與溫阿上之間，於九十二年
      間就前述二十、二十三地號土地及三、四建號建物之所有
      權均全部之贈與關係均不存在；３、被告庚○○就其與被
      告丁○○○於九十四年四月二十日，就前述二十地號土地
      及三建號建物之所有權均全部，以買賣原因而為之所有權
      移轉登記應予塗銷；被告己○○就其與被告丁○○○於九
      十四年四月二十日，就前述二十三地號土地及四建號建物
      之所有權應有部分均二分之一，以買賣原因而為之所有權
      移轉登記應予塗銷；被告戊○○就其與被告丁○○○於九
      十四年四月二十日，就前述二十三地號土地及四建號建物
      之所有權應有部分均二分之一，以買賣原因而為之所有權
      移轉登記應予塗銷；４、被告丁○○○就其於九十二年六
      月十九日，針對前述之二十、二十三地號土地及三、四建
      號建物之所有權均全部，以贈與原因而為之所有權移轉登
      記應予塗銷；５、訴訟費用由被告負擔。
（五）退步言之，縱認被告間就系爭不動產之前揭買賣契約係屬
      真正，惟因被告等人於進行該等買賣交易行為時，均已得
      知其等之行為將致使原告之繼承權利受損，則依民法第二
      百四十四條第二項之規定，原告亦得依法聲請本院撤銷被
      告間就系爭不動產如前所述所為之買賣債權行為及所有權
      移轉之物權行為，且被告間該等買賣之債權行為及所有權
      移轉之物權行為既經撤銷，原告自得再依民法第一百八十
      四條第一項損害賠償之規定，請求被告庚○○、己○○、
      戊○○塗銷以該等買賣關係而為之所有權移轉登記，並依
      前述民法侵權行為損害賠償之規定，請求被告丁○○○塗
      銷其就系爭不動產於九十二年六月十九日之所有權移轉登
      記，並【備位聲明】請求：１、被告丁○○○與被告庚○○間於九十四年三月三日就前述二十地號土地及三建號建
      物之所有權全部，所為之買賣債權行為及所有權移轉之物
      權行為均應予以撤銷；被告丁○○○與被告己○○間於九
      十四年三月三日就前述二十三地號土地及四建號建物之所
      有權應有部分均二分之一，所為之買賣債權行為及所有權
      移轉之物權行為均應予以撤銷；被告丁○○○與被告戊○○間於九十四年三月三日就前述二十三地號土地及四建號
      建物之所有權應有部分均二分之一，所為之買賣債權行為
      及所有權移轉之物權行為均應予以撤銷；２、確認被告丁○○○與溫阿上之間，於九十二年間就前述二十、二十三
      地號土地及三、四建號建物之所有權均全部之贈與關係均
      不存在；３、被告庚○○就其與被告丁○○○於九十四年
      四月二十日，就前述二十地號土地及三建號建物之所有權
      均全部，以買賣原因而為之所有權移轉登記應予塗銷；被
      告己○○就其與被告丁○○○於九十四年四月二十日，就
      前述二十三地號土地及四建號建物之所有權應有部分均二
      分之一，以買賣原因而為之所有權移轉登記應予塗銷；被
      告戊○○就其與被告丁○○○於九十四年四月二十日，就
      前述二十三地號土地及四建號建物之所有權應有部分均二
      分之一，以買賣原因而為之所有權移轉登記應予塗銷；４
      、被告丁○○○就其於九十二年六月十九日，針對前述之
      二十、二十三地號土地及三、四建號建物之所有權均全部
      ，以贈與原因而為之所有權移轉登記應予塗銷；５、訴訟
      費用由被告負擔。
（六）對被告抗辯之陳述：
  １、被告雖辯稱：「溫阿上於八十九年之前，即曾表示要將系
      爭不動產贈與予被告丁○○○，於八十九年間及之後，亦
      多次為相同之表示，且多次催丁○○○辦理贈與登記，此
      情亦應為原告之父溫浩緯於過世前所知悉，又溫阿上固於
      九十一、二年間因中風住院，惟經治療後其病情已有改善
      ，非如原告所稱其當時無意識且無法表達，不可能為贈與
      之意思表示，且從原告之父溫浩緯於溫阿上過世後，在九
      十二年八月十二日尚與被告等溫阿上之繼承人，共同簽立
      【遺產繼承分割協議書】，而於該協議書內所載要分配之
      溫阿上之遺產，並未包括系爭不動產之情形，益可見溫浩
      緯於當時亦已知悉系爭不動產，早在溫阿上生前即贈與予
      被告丁○○○，故原告於本件主張被告丁○○○係未經溫
      阿上之同意，擅自將系爭不動產以贈與為原因辦理過戶至
      丁○○○名下並非事實云云」，惟原告就被告上開所辯之
      情予以否認。概訴外人溫阿上如真有於八十九年之前及其
      後，有表示要將系爭不動產贈與予被告丁○○○之意思，
      且有催促被告丁○○○辦理受贈移轉登記之手續，何以自
      八十九年之前及之後，迄至溫阿上於九十一年間生病前之
      數年之間，被告丁○○○均未辦理該所謂之贈與之所有權
      移轉登記，卻突然於溫阿上重病昏迷無意識、無表達能力
      之情況下送件辦理，是被告辯稱溫阿上於生前已有同意並
      贈與系爭不動產予被告丁○○○之表示云云，已有疑義。
      又依長庚醫院林口分院之回函內容及所檢附之溫阿上之病
      歷資料影本之內容，已可看出溫阿上自九十一年十二月十
      日中風住院後，意識已不清且全面失語，雖其後其之病情
      稍有起色，惟其仍全面失語，且無法表達，認知能力仍極
      差，在此一情況下，其如何會有贈與系爭不動產予被告丁○○○之意思表示？且本件原告之法定代理人自九十一年
      間開始，即長期負責照顧溫阿上，對其之病情及意識狀況
      最為清楚，以溫阿上於九十一年十二月間中風住院後，迄
      至其於九十二年六月十七日過世前之該段期間之身體狀況
      ，其不可能有能力表達欲贈與系爭不動產予被告丁○○○
      之意思，更何況依前所述，溫阿上於其精神狀況尚可時，
      曾向本件原告之法定代理人表示其與被告丁○○○間之夫
      妻感情不佳，其又擔心不動產若給被告丁○○○，會被其
      賭六合彩賭輸掉，故其不會將不動產給被告丁○○○，要
      把財產留給兒子們等情，是被告辯稱係因溫阿上於生前表
      示要贈與系爭不動產予被告丁○○○，被告丁○○○其後
      才會以贈與為因而取得系爭不動產之所有權移轉登記云云
      ，乃非事實而不可採。至於被告所舉之九十二年八月十二
      日之該份「遺產繼承分割協議書」，其上固然有原告父親
      溫浩緯之印文，但該印文確非溫浩緯本人用印所致，此因
      當時係被告丁○○○向溫浩緯表示有一筆十九地號之土地
      ，要由溫浩緯他們兄弟繼承，要溫浩緯把印章交給她去辦
      理，溫浩緯當時乃將印章交給母親，然其並不知道該分割
      協議書之內容，亦絕非如被告所稱當時其有親自用印，並
      知悉系爭不動產因溫阿上先前已贈與予被告丁○○○，故
      未包括在該協議書所載之分割遺產之標的內云云，此從原
      告父親所遺留之書信即「土地房屋持分契約書」中，可看
      出其於九十二年七月間仍認定系爭不動產之一，仍屬於其
      應繼承之遺產之情形可以證明。更何況如系爭不動產於溫
      阿上生前確已表示要贈與予被告丁○○○，其後並由被告
      丁○○○出售並移轉所有權予其餘三名被告，則何以於九
      十三年四月五日當天，被告丁○○○又同意其餘被告與原
      告之父溫浩緯間，就包括屬其個人所有之系爭不動產之數
      不動產，在溫浩緯之兄弟間予以抽籤分配，其後被告己○○又依協議收取原告之父交付之三十萬元補償金？又何以
      被告戊○○於遷讓房屋之另案訴訟中，主張「新竹縣新豐
      鄉坑子口村三五八號房屋」係分給其之「祖產」云云，是
      依上開所述之情，堪認溫阿上於生前確無贈與系爭不動產
      予被告丁○○○之意思表示，純係被告丁○○○冒用溫阿
      上之名義而辦理系爭不動產之所有權移轉登記至其名下，
      且丁○○○嗣後亦未出售予其餘三名被告，而係無償之贈
      與。
  ２、雖被告另辯稱：被告庚○○、己○○及戊○○兄弟與原告
      之父溫浩緯間會就系爭不動產予以協議分配，係因其等當
      時同情溫浩緯之處境，在溫浩緯要求之下，乃在被告丁○○○不知情之下，與溫浩緯協議待母親百年之後，依該等
      協議予以分配、處理母親所有之系爭不動產云云，原告予
      以否認。概若被告庚○○、己○○、戊○○等人真係因同
      情溫浩緯之處境而與溫浩緯協議抽籤分配系爭不動產，何
      以被告己○○還要收受溫浩緯交付之三十萬元協議分配之
      補償金？又原告之母當時因原告父親生病恐已不久於人世
      ，曾哭著問婆婆即被告丁○○○日後溫浩緯過世要停柩在
      那裡，被告丁○○○乃表示溫浩緯抽到那一間房間就停柩
      在該間，且於其後在九十三年四月五日溫浩緯與被告兄弟
      間協議、抽籤分配系爭不動產時，被告丁○○○亦在現場
      附近而知悉該情，此有證人辛○○之證詞可資佐證，而於
      當天溫浩緯透由原告之母向娘家籌借到三十萬元，並由本
      件原告法定代理人之母親送來該三十萬元予溫浩緯時，被
      告丁○○○亦有目睹而知悉該情，準此，可證丁○○○於
      當時全然知悉並同意其餘被告兄弟與溫浩緯間抽籤分配系
      爭不動產之事宜，是被告上開所辯云云，顯非事實。
  ３、被告雖辯稱：被告丁○○○與其餘三名被告間就系爭不動
      產確有買賣關係，並由其餘三名被告按月給付生活費用予
      被告丁○○○作為價金之支付，並非無償贈與云云，惟查
      ，經法院隔離訊問，其中被告丁○○○與其餘三名被告間
      就總價金有無約定一事陳述已有不一，對被告庚○○、己○○、戊○○每月應給付予被告丁○○○之數額，被告間
      所述亦有不符，且如以被告丁○○○所述其與其餘三名被
      告間之買賣價金各為一百五十萬元，並約定其餘三名被告
      每月各支付其五千元之數額觀之，各均需三百個月（二十
      五年）始能付清價金，以被告丁○○○係屬七十多歲之老
      年，如被告間就系爭不動產真是買賣關係，衡情應不會有
      如此之價金支付方式之約定。參以被告始終提不出買賣價
      金之支付證明，由此，益足證其間乃係假買賣，實際上應
      係無償之贈與。
二、被告之答辯：
    被告對下列事實固不否認：１、被告丁○○○有於九十二年
    五月二十九日，併以溫阿上代理人之地位，送件辦理有關系
    爭不動產以贈與為原因，辦理所有權移轉登記予被告丁○○○名下之事宜，嗣溫阿上於同年六月十七日死亡，其後該等
    不動產於同年六月十九日辦妥所有權移轉登記予被告丁○○○之名下；２、被告丁○○○就前述之二十地號土地及三建
    號建物之所有權全部，於九十四年三月三日以買賣為原因，
    而於同年四月二十日辦妥所有權移轉登記予被告庚○○，被
    告丁○○○就前述之二十三地號土地及四建號建物之所有權
    應有部分均各二分之一，於九十四年三月三日均以買賣為原
    因，而於同年四月二十日均分別辦妥所有權移轉登記予被告
    己○○、戊○○名下；３、被告庚○○、己○○、戊○○有
    於溫阿上過世後，與原告之父溫浩緯就系爭不動產達成抽籤
    分產之協議，並約定抽到分配新豐鄉坑子口三六０號房屋（
    即前述之三建號建物）及其基地（即前述之二十地號土地）
    者，應拿出三十萬元補償抽到原新豐鄉坑子口三六一號房屋
    所坐落之基地（係空地）者，其後經抽籤結果，因溫浩緯抽
    到該三六０號房屋及其基地，乃交付三十萬元予抽到原新豐
    鄉坑子口三六一號房屋坐落之基地之被告己○○，當時被告
    庚○○等三兄弟與原告均有因此簽立原告九十七年二月二十
    五日陳報狀所附之房屋、土地分割結果之書面資料、「抽中
    房屋證明及切結書」、「房屋及空地單獨持分契約證明書」
    ，且被告對於上開陳報狀內所附之「土地房屋持分契約書」
    之形式上真正亦不爭執，惟否認原告本件之請求，辯稱：
（一）本件原告之祖父溫阿上早於住院之前，甚至於八十九年之
      前及之後，即已多次表明要將系爭不動產贈與予其妻即被
      告丁○○○，而系爭不動產之贈與登記，係於溫阿上生前
      之92年5月29日即已向地政機關送件辦理申請，只是登記
      完成日期在溫阿上死亡之後而已，非係上述贈與有何虛構
      或不實之情形。又查，本件依據財團法人長庚紀念醫院林
      口分院96年9月11日（九六）長庚院法字第０六０三號函
      記載原告之祖父溫阿上於91、92年間雖曾數度住院，然依
      據病歷資料內容所載，可看出溫阿上於92年3月16日至神
      經內科回診時，其意識清楚，故溫阿上於92年間，將系爭
      不動產贈與予其妻即被告丁○○○，應確係基於溫阿上之
      自由意識所為，並無任何不法情形。
（二）溫阿上之繼承人包括原告之父親溫浩緯在內，對於溫阿上
      於生前確實已明確表示要將系爭不動產贈與予被告丁○○○乙事均知之甚詳，是以溫阿上之全體繼承人，包括原告
      之父溫浩緯，曾於溫阿上死後不久之92年8月12日，共同
      簽立乙份「遺產繼承分割協議書」，其中並未將系爭不動
      產列為溫阿上之遺產，即全體繼承人於當時已再次確認系
      爭不動產已合法贈與予被告丁○○○，而當時溫阿上之6
      名繼承人即被告戊○○、己○○、庚○○、丁○○○及訴
      外人溫秋玲、溫浩緯均有於該遺產繼承分割協議書上用印
      而無異議，且均知悉該遺產繼承分割協議書之內容，又被
      告亦否認有在該分割協議書上盜蓋溫浩緯印文之情事，則
      本件原告及其法定代理人於溫浩緯過世多年之後，始質疑
      上述贈與情事，實屬無理。是既然系爭不動產確已由溫阿
      上於生前合法贈與予被告丁○○○，則被告丁○○○基於
      係系爭不動產之所有權人地位，自得自由處分系爭不動產
      ，從而被告丁○○○於94年3月間，將系爭不動產以買賣
      為原因而分別辦理所有權移轉登記予被告戊○○、己○○
    庚○○，自屬合法有據，絕無原告所稱之該買賣關係係屬
      通謀虛偽意思表示而無效之情形。
（三）至於原告所稱之93年4月5日分配財產協議乙事，事實上被
      告庚○○、己○○、戊○○與原告父親他們兄弟，針對系
      爭不動產協議分配抽籤之時間及地點，並非如原告及其所
      舉證人辛○○所言之九十三年四月五日在被告家中，而係
      於九十二年十一、十二月間某一天，地點在被告庚○○上
      班之新豐高爾夫球場內，且當時協議及抽籤時，身為溫阿
      上繼承人之一之被告丁○○○並未參與、在場，也未簽名
      同意，是上開未經全體繼承人同意之遺產分割協議，依法
      自不生效力，原告自不得據此而為請求，實則，此協議乃
      係被告己○○、戊○○、庚○○當時因同情原告父親溫浩
      緯之處境，在其等之母親即被告丁○○○不知情之狀況下
      ，其等兄弟間私下協議待母親百年之後，將依該協議內容
      ，處理、分配母親之系爭財產，惟於該協議不久後，被告
      丁○○○知悉此事而大怒，表示伊尚於人世，其餘被告與
      溫浩緯何能分配伊所有之財產，被告己○○等兄弟因而作
      罷。故被告丁○○○於其餘被告與溫浩緯協議、抽籤分配
      系爭不動產時，並未在場，也不知情，原告所舉之證人辛○○證稱被告丁○○○當時在旁邊及知悉云云，顯非事實
      。
（四）依上所述，本件原告所指之系爭不動產所有權之移轉，均
      非虛構，亦無通謀虛偽意思表示之情形，亦未侵害原告之
      權利，是原告本件之請求實無理由，爰聲明：１、原告之
      訴駁回；２、訴訟費用由原告負擔。
三、本件兩造間不爭執之事項：１、被告丁○○○有於九十二年
    五月二十九日，併以溫阿上代理人之地位，送件申辦有關系
    爭不動產以贈與為原因，辦理所有權移轉登記予被告丁○○○名下之事宜，嗣溫阿上於同年六月十七日死亡，其後該等
    不動產於同年六月十九日辦妥所有權移轉登記予被告丁○○○之名下；２、被告丁○○○就前述之二十地號土地及三建
    號建物之所有權全部，於九十四年三月三日以買賣為原因，
    而於同年四月二十日辦妥所有權移轉登記予被告庚○○，被
    告丁○○○就前述之二十三地號土地及四建號建物之所有權
    應有部分均各二分之一，於九十四年三月三日均以買賣為原
    因，而於同年四月二十日均分別辦妥所有權移轉登記予被告
    己○○、戊○○名下；３、被告庚○○、己○○、戊○○有
    於溫阿上過世後，與原告之父溫浩緯就系爭不動產達成抽籤
    分產之協議，並約定抽到分配新豐鄉坑子口三六０號房屋及
    其基地者，應拿出三十萬元補償抽到原新豐鄉坑子口三六一
    號房屋所坐落之基地（係空地）者，其後經抽籤結果，因溫
    浩緯抽到分配該三六０號房屋及其基地，乃交付三十萬元予
    抽到原新豐鄉坑子口三六一號房屋坐落之基地之被告己○○
    ，當時被告庚○○等三兄弟與原告均有因此簽立原告九十七
    年二月二十五日陳報狀所附之房屋、土地分割結果之書面資
    料、「抽中房屋證明及切結書」、「房屋及空地單獨持分契
    約證明書」，且被告對於上開陳報狀內所附之「土地房屋持
    分契約書」之形式上真正亦不爭執；４、原告對於被告所提
    出之九十二年八月十二日之「遺產繼承分割協議書」上，溫
    浩緯名義之印文之真正不爭執；５、溫阿上於九十一年十二
    月二十一日至長庚醫院林口分院急診住院就醫，當時其經診
    斷患有中風等病症，因此神智障礙致意識不清及全面失語，
    經治療後，意識已有緩慢恢復，認知亦稍有改善，之後於九
    十二年一月二十九日出院，其後復於九十二年二月七日起至
    三月十六日止及九十二年三月三十日起至同年四月二十四日
    止，在上開醫院住院治療，而依據病歷記載，溫阿上於九十
    二年三月十六日至該醫院之神經內科回診時，意識清楚，但
    仍遺有失語症，語言、認知功能受損之情，此亦有上開醫院
    九十六年九月十一日（九六）長庚院法字第０六０三號函在
    卷可參；６、原告之父溫浩緯於九十三年四月二十七日死亡
    。
四、茲本件兩造間有爭執，應予以審究者，在於：１、被告丁○○○分別與其餘三名被告間，就前述之不動產，其間之買賣
    關係是否存在？如不存在，是否存有其他法律關係？倘被告
    丁○○○與其餘三名被告間係因他項法律關係之存在而辦理
    系爭不動產之所有權移轉登記予該三人，則原告主張代位被
    告丁○○○依民法第一百十三條之規定，訴請被告庚○○、
    己○○及戊○○塗銷就前述二十地號、二十三地號及三、四
    建號建物之所有權移轉登記，是否有理由？２、原告備位聲
    明主張依民法第二百四十四條第二項之規定，請求本院撤銷
    被告庚○○、己○○及戊○○分別與被告丁○○○間，就系
    爭不動產如前述之以買賣原因之債權行為及所有權移轉之物
    權行為，是否有理由？原告進而主張依民法第一百八十四條
    第一項侵權行為損害賠償之法律關係，訴請被告庚○○塗銷
    其就前述二十地號土地及三建號建物之所有權均全部、請求
    被告己○○及戊○○塗銷其等分別就前述二十三地號土地及
    四建號建物之所有權均應有部分二分之一之所有權移轉登記
    ，並請求被告丁○○○塗銷其就系爭不動產，於九十二年六
    月十九日以贈與為原因之所有權移轉登記，是否有理由？３
    、原告確認之訴之請求部分有無理由？
五、經查：
（一）按「表意人與相對人通謀而為虛偽意思表示者，其意思表
      示無效」、「虛偽意思表示，隱藏他項法律行為者，適用
      關於該項法律行為之規定」，民法第八十七條第一項本文
      、第二項定有明文。查，本件就被告丁○○○與其餘三名
      被告間，就系爭不動產於九十四年四月二十日辦妥所有權
      移轉登記之原因，被告主張係買賣，惟原告予以否認，陳
      稱乃係被告丁○○○與其餘三名被告間通謀虛偽而為買賣
      之意思表示，實際上應係無償之贈與（見原告九十七年三
      月十一日陳報狀第三頁、九十七年三月二十六日陳報狀第
      五頁所載）。姑不論就被告辯稱係買賣乙節，兩造間有所
      爭執，縱認係非買賣而係原告主張之贈與，惟依前述民法
      第八十七條第二項之規定，被告丁○○○與其餘三名被告
      間就系爭不動產之所有權移轉登記，既存有有效之贈與之
      法律關係，其間並非全然無有效之法律關係而辦理該所有
      權之移轉登記，即與民法第一百十三條所定之回復原狀及
      損害賠償責任所定之要件不合，則原告於先位聲明中，主
      張依民法第二百四十二條及第一百十三條之規定，代位被
      告丁○○○訴請被告庚○○塗銷其於九十四年四月二十日
      就前述之二十地號土地及三建號建物所有權均全部之所有
      權移轉登記，暨訴請被告己○○、戊○○二人均塗銷其等
      分別於九十四年四月二十日就前述之二十三地號土地及四
      建號建物之所有權應有部分均二分之一之所有權移轉登記
      ，於法即屬無據，不應准許。
（二）依前所述，因原告先位聲明中，其中訴請被告庚○○塗銷
      其於九十四年四月二十日就前述之二十地號土地及三建號
      建物所有權均全部之所有權移轉登記，暨訴請被告己○○
      、戊○○二人均塗銷其等分別於九十四年四月二十日就前
      述之二十三地號土地及四建號建物之所有權應有部分均二
      分之一之所有權移轉登記，尚屬無據，不應准許，則原告
      訴請被告丁○○○塗銷其於九十二年六月十九日，就系爭
      不動產以贈與為原因所辦妥之所有權移轉登記，亦因無法
      達到本件原告訴求之目的（即就系爭不動產，將從目前分
      別登記在被告庚○○、己○○、戊○○名下之狀態，輾轉
      塗銷所有權移轉登記，而回復成仍登記在溫阿上名下之狀
      態），是原告此部分之聲明，亦因欠缺權利保護之必要而
      不應准許。再按「確認法律關係之訴，非原告有即受確認
      判決之法律上利益者，不得提起之。」，民事訴訟法第二
      百四十七條第一項前段定有明文，又按「民事訴訟法第二
      百四十七條所謂即受確認判決之法律上利益，須因法律關
      係之存否不明確，致原告在私法上之地位有受侵害之危險
      ，而此項危險得以對於被告之確認判決除去之者，始為存
      在。」（最高法院著有27年度上字第316號判例意旨參照
      ）、「按確認之訴如以法律關係為訴訟標的時，須以否認
      其法律關係之人為被告，其當事人始為適格。又原告提起
      確認之訴，雖主張其在私法上之地位，有受侵害之危險，
      但若此種危險，不能以確認判決將之除去者，亦難認有即
      受確認判決之法律上利益。」（最高法院著有57年度台上
      字第1521號判決意旨可供參照）。經查，就原告先位聲明
      中，其中確認之訴部分，亦即：１、確認被告丁○○○與
      被告庚○○間，於九十四年三月三日就前述二十地號土地
      及三建號建物所有權均全部所為之買賣關係不存在；確認
      被告丁○○○與被告己○○間，於九十四年三月三日就前
      述二十三地號土地及四建號建物之所有權應有部分均二分
      之一，所為之買賣關係不存在；確認被告丁○○○與被告
      戊○○間，於九十四年三月三日就前述二十三地號土地及
      四建號建物之所有權應有部分均二分之一，所為之買賣關
      係不存在；２、確認被告丁○○○與溫阿上之間，於九十
      二年間就前述二十、二十三地號土地及三、四建號建物之
      所有權均全部之贈與關係均不存在之訴部分，因依前所述
      ，原告訴請被告四人塗銷所有權移轉登記之訴部分，均因
      無理由而未獲准許，則縱使（純係假設語氣）原告上開確
      認之訴部分獲准許，此等確認判決亦無法達到原告本件所
      訴求之將系爭不動產之所有權移轉登記，回復到溫阿上名
      下之情狀，準此，可認此等確認判決，無法除去原告在私
      法上之地位所受侵害之危險，則揆諸前開之規定及最高法
      院判例、判決之意旨，原告此部分確認之訴之請求，亦因
      欠缺確認利益而不應准許。
（三）至就原告備位聲明主張依民法第二百四十四條第二項之規
      定，請求本院撤銷被告庚○○、己○○及戊○○分別與被
      告丁○○○間，就系爭不動產如前述之以買賣原因之債權
      行為及所有權移轉之物權行為部分，經查：
  １、按「債務人所為之無償行為，有害及債權者，債權人得聲
      請法院撤銷之。債務人所為之有償行為，於行為時明知有
      損害於債權人之權利者，以受益人於受益時亦知其情事者
      為限，債權人得聲請法院撤銷之。債務人之行為非以財產
      為標的，或僅有害於以給付特定物為標的之債權者，不適
      用前二項之規定。」，民法第二百四十四條第一、二項及
      八十八年四月二十一日修正公布之同條第三項定有明文。
      是在特定物之債，倘若債務人之行為，只是使得債權人的
      債權內容無法實現（亦即無法取得該標的物之權利），債
      權人尚不得聲請法院撤銷債務人之行為，必須債務人之該
      行為損及債權之共同擔保，亦即陷債務人於無資力時，債
      權人始得依民法第二百四十四條第一項、第二項之規定，
      聲請法院撤銷債務人之行為。
  ２、次查，就本件原告之主張及請求而言，其乃係主張特定物
      之債權，而不是「非特定物之債權」，則揆諸前開之法條
      規定及說明，原告欲有效聲請本院撤銷被告丁○○○與其
      餘三名被告間，就系爭不動產以「買賣」為原因所為之所
      有權移轉之債權行為及所有權移轉之物權行為，其要件之
      一，乃係於被告丁○○○必須因其該移轉系爭不動產予其
      餘三名被告之債權行為及物權行為發生後，造成其（即被
      告丁○○○）本身陷於無資力，而不能清償原告之情形。
      查，原告本件所請求之系爭不動產即前述之二十、二十三
      地號土地及三、四建物建物之所有權均全部，依其於九十
      四年間被告丁○○○移轉予其餘三名被告當時，該等不動
      產之價值，其中土地如以公告現值計算，合計為新台幣（
      下同）0000000元（即二十地號土地為五千元乘以
      八十點一二平方公尺等於四００六００元，二十三地號土
      地為五千元乘以一七二點七四平方公尺等於八六三七００
      元，四００六００元加八六三七００元等於000000
      0元，此有原告提出之該二筆土地之土地登記謄本影本附
      卷可憑），加上四建號建物（即新豐鄉坑子口三五八號房
      屋）之價值為八０九００元，三建號建物（即新豐鄉坑子
      口三六０號房屋）之價值為二六三七００元（以上所述建
      物之價值，見卷一內之被告於九十六年五月二十一日庭提
      之財政部台灣省北區國稅局遺產稅免稅證明書上所載上開
      二建物之核定價額欄所載），是系爭不動產當時之價值約
      為0000000元（即0000000元加八０九００
      元加二六三七００元），惟因被告丁○○○於九十四年四
      月間移轉系爭不動產予其餘被告後，其名下尚有坐落新豐
      鄉○○段十六、二十一、二十二地號之土地及門牌號碼為
      新豐鄉上坑村三鄰二十號之房屋，其中前述之十六、二十
      一及二十二地號土地之價值，以公告現值計算，當時約為
      0000000元【即0000000元減000000
      0元（即前述二十、二十三地號土地合計之價值），此見
      前述之遺產稅免稅證明書之核定價額欄所載（而該核定價
      額欄所核定之金額，就土地部分係以公告現值為準），另
      該二十號房屋，當時價值約為七百元，亦有上開遺產稅免
      稅證明書影本在卷可憑，是該十六、二十一、二十二地號
      土地及該二十號房屋之價值，合計約為0000000元
      （即0000000元加七００元）。則以被告丁○○○
      於九十四年間移轉系爭不動產予其餘被告後，其所擁有之
      前述十六、二十一、二十二地號土地及該二十號房屋之前
      述價值之情形，予以與系爭不動產相較，是否被告丁○○○於當時已陷於無資力而不能清償原告（此時宜將原告本
      件特定物之請求轉換成金錢債權之請求後，予以比較衡量
      原告請求之金額與被告丁○○○之資歷情形），已有疑義
      ，則揆諸前開之規定及說明，原告進而主張依民法第二百
      四十四條第二項之規定，據以訴請本院撤銷被告丁○○○
      與庚○○之間，有關前述之二十地號土地及三建物建物之
      所有權全部，及被告丁○○○分別與被告己○○、戊○○
      之間，有關前述之二十三地號土地、四建號建物之所有權
      應有部分均各二分之一，如前述於九十四年三月三日之買
      賣債權行為及所有權移轉之物權行為乙節，於法即尚屬無
      據，不應准許。
（四）依前所述，原告訴請撤銷被告丁○○○分別與其餘三名被
      告間，就前述之系爭不動產，於九十四年三月三日之買賣
      債權行為及所有權移轉之物權行為，尚無理由，不應准許
      ，則原告進而主張依民法第一百八十四條第一項損害賠償
      之法律關係，備位聲明請求：被告庚○○應塗銷其就前述
      二十地號土地及三建號建物之所有權全部，於九十四年四
      月二十日以買賣為原因所為之所有權移轉登記；被告己○○、戊○○應分別塗銷其等就前述二十三地號土地及四建
      號建物之所有權應有部分均各二分之一，於九十四年四月
      二十日以買賣為原因所為之所有權移轉登記乙節，亦屬無
      據，應予以駁回。而原告前開部分之訴訟既經駁回，則原
      告於備位聲明中，併訴請被告丁○○○塗銷其於九十二年
      六月十九日，就系爭不動產以贈與為原因所辦妥之所有權
      移轉登記，亦因無法達到本件原告訴求之目的（即就系爭
      不動產，將從目前分別登記在被告庚○○、己○○、戊○○名下之狀態，輾轉塗銷所有權移轉登記，而回復成仍登
      記在溫阿上名下之狀態），是原告此部分之聲明，亦因欠
      缺權利保護之必要而不應准許。再者，依與前述（二）相
      同之理由，原告備位聲明中，有關訴請確認被告丁○○○
      與溫阿上之間，於九十二年間就前述二十、二十三地號土
      地及三、四建號建物之所有權均全部之贈與關係均不存在
      之訴部分，亦因欠缺確認之利益而不應准許，應予以駁回
      。
（五）綜上所述，原告本件主張依民法第一百十三條、第一百八
      十四條第一項及同法第二百四十二條暨第二百四十四條第
      二項之規定，訴請如其前述之先位聲明及備位聲明之請求
      ，均無理由，均應予以駁回。
（六）本件判決之基礎已臻明確，兩造其餘之攻擊、防禦方法及
      舉證，核與判決結果無影響，爰不一一予以論列，併此敘
      明。
六、結論：本件原告之訴為無理由，依民事訴訟法第78條，判決
    如主文。
中    華    民    國    97    年    7     月    31    日
                  民事第二庭    法  官  鄭政宗
以上正本係照原本作成。
如對本判決上訴，須於判決送達後20日內向本院提出上訴狀。
中    華    民    國    97    年    7     月    31    日
                                書記官  曾柏方


司法院資訊處製作；財團法人民間司法改革基金會備份。
